【裁判字號】    90,台上,1925
【裁判日期】    900329
【裁判案由】    誣告
【裁判全文】
最高法院刑事判決                                九十年度台上字第一九二五號
    上   訴   人
    即  自訴  人  乙○○
    上訴人即被告  甲○○
右上訴人等因自訴人自訴被告誣告案件，不服台灣高等法院高雄分院中華民國八十七
年十月二日第二審判決（八十六年度上訴字第一一九四號，自訴案號：台灣高雄地方
法院八十五年度自字第七一五號），提起上訴，本院判決如左：
    主  文
原判決關於甲○○部分撤銷，發回台灣高等法院高雄分院。
    理  由
本件原判決認定上訴人即被告甲○○之父張順發，於民國四十四年六月十二日死亡，
雖遺有坐落屏東縣枋山鄉○○○段一五－三三三地號等二十三筆土地，惟張順發於生
前已將其中一五－三三三地號土地，讓售予許萬福，其餘之土地亦已讓售予他人，尚
未辦理移轉登記而已。迄七十六年間（許萬福已死亡），許萬福之繼承人恐拖延日久
，後代子孫繁衍，增加移轉登記之困難，乃找雙方之親戚即執業代書之張艷惠代為處
理。張艷惠知悉張家家道中落後，所有財產均已讓售他人，後代子孫亦紛紛遷至外地
，因顧及日後仍會有其他買受人要求辦理移轉登記，為簡化手續，以免日後蓋章之煩
，乃擬定由張順發之三子張松林一人辦理單獨繼承，其餘繼承人均拋棄繼承之方式，
辦理繼承登記。張艷惠隨即製作繼承權拋棄書格式，並於蓋章處以筆圈示後，交予許
萬福之家人，轉請各拋棄繼承者蓋章，因各繼承人散居各地，居住南部之繼承人由許
萬福之子許玉虎轉請渠等蓋章，並索取印鑑證明書，而居住北部之繼承人則由許萬福
之媳許林會負責前往辦理，各該繼承人均無異議，並配合辦理拋棄繼承手續，分別在
拋棄書上加蓋印鑑章及交付印鑑證明書。許玉虎、許林會取得上開文件後，即轉交張
艷惠辦理相關手續，將張順發所遺留之二十三筆土地由張松林一人單獨繼承，並於完
成繼承登記後，將其中一五－三三三地號土地移轉登記予許萬福之子許登明。詎甲○
○與其姪即已判刑確定之張崑龍，明知繼承權拋棄書均係親自加蓋印鑑章，印鑑證明
書亦均親自領取並交付予許玉虎、許林會，竟共同意圖使上訴人即自訴人乙○○（許
萬福之媳，張艷惠於辦理登記時將之載為代理人）及張松林（名義繼承人）受刑事處
分，於八十二年十二月二十一日連名具狀向台灣高雄地方法院檢察署提出告訴，誣告
該二人未經所有繼承人同意，擅自偽刻各該繼承人之印章，偽造繼承權拋棄書，持向
不知情之地政機關辦理繼承登記，觸犯偽造文書、詐欺罪，檢察官誤為起訴後，幸經
台灣高雄地方法院及原審法院查明真相，判決乙○○、張松林無罪確定，案經乙○○
提起本件自訴等情。因而撤銷第一審諭知甲○○無罪之判決，改判論處甲○○共同意
圖他人受刑事處分，向該管公務員誣告（緩刑）罪刑，固非無見。
惟查：(一)證據雖已調查而其內容尚未明瞭者，即與未經調查無異，如遽行判決，仍屬
應於審判期日調查之證據而未予調查。原判決認定，被告甲○○與已判刑確定之張崑
龍，於八十二年十二月二十一日連名具狀向台灣高雄地方法院檢察署提出告訴，誣告
本件自訴人乙○○與張松林共同偽造文書、詐欺，成立誣告罪。惟被告於上開誣告案
件進行中，另具狀提起自訴，指稱代書張艷惠亦與乙○○、張松林共同偽造文書、詐
欺，嗣經台灣高雄地方法院調查結果，認為罪嫌不足，已以八十五年度自字第八五五
號刑事裁定，駁回自訴在案。原判決既認定，被告具狀告訴乙○○、張松林偽造文書
、詐欺部分，成立誣告罪；則被告另具狀自訴張艷惠共同偽造文書、詐欺部分，是否
亦成立誣告罪，而為起訴效力所及，原審未予調查審認，即遽行判決，已有未合。又
原判決以被告未曾受有期徒刑以上刑之宣告，有「台灣高等法院檢察署刑案記錄簡覆
表」在卷可稽，採為諭知緩刑之依據。惟卷內並無「台灣高等法院檢察署刑案記錄簡
覆表」，原審未向台灣高等法院檢察署查證，即逕謂有上開刑案記錄簡覆表可稽，亦
嫌速斷。另被告對張艷惠提起偽造文書、詐欺之自訴時，因涉嫌偽造其他繼承人之自
訴狀及委託書，業經台灣高雄地方法院於八十五年度自字第八五五號刑事裁定載明被
告涉有偽造文書罪責部分，應由檢察官依法偵辦，則此部分偵查之結果如何？是否業
經判決有罪？此與被告是否適於宣告緩刑有關，原審未予查明，亦有疏漏。(二)證物應
示被告，令其辨認，如係文書而被告不解其意者，應告以要旨，刑事訴訟法第一百六
十四條定有明文。原判決認定，被告與已判刑確定之張崑龍，於八十二年十二月二十
一日連名具狀向台灣高雄地方法院檢察署提出告訴，誣告本件自訴人乙○○與張松林
共同偽造文書，成立誣告罪。則前揭告訴狀，即屬上開法條所稱之證物，自應於審判
期日提示被告，令其辨認，如被告等不解其意時，應告以要旨，方為合法，乃原審並
未踐行此項程序，即予辯論終結並論罪科刑，亦有應於審判期日調查之證據而未予調
查之違法。以上情形，或為上訴意旨指摘所及，或為本院得依職權調查之事項，應認
關於甲○○部分有撤銷發回更審之原因。
據上論結，應依刑事訴訟法第三百九十七條、第四百零一條，判決如主文。
中      華      民      國     九十     年      三      月    二十九    日
                              最高法院刑事第十一庭
                                  審判長法官  陳  炳  煌
                                        法官  陳  正  庸
                                        法官  楊  商  江
                                        法官  陳  世  雄
                                        法官  吳  信  銘
      右正本證明與原本無異
                                              書  記  官
中      華      民      國     九十     年      四      月      二      日


司法院資訊處製作；財團法人民間司法改革基金會備份。
